【裁判字號】    89,重訴,919
【裁判日期】    901231
【裁判案由】    分割共有物
【裁判全文】
臺灣臺中地方法院民事判決            八十九年度重訴字第九一九號
    原      告  乙○○
    被      告  丙○○
                甲○○○
右當事人間分割共有物事件，本院判決如左：
    主    文
兩造共有坐落台中縣新社鄉○○段三一三地號地目建、面積一一九九．六四平方公尺，同段
三一四地號地目建、面積五０．０八平方公尺，同段三二二地號地目建、面積五一五．二一
平方公尺土地，應合併分割為：如附圖所示Ａ部分面積一一七六．六二平方公尺分歸原告取
得；如附圖所示Ｂ部分面積二三．０二平方公尺，同段三一四地號、面積五０．０八平方公
尺，及同段三二二地號、面積五一五．二一平方公尺分歸被告丙○○、甲○○○取得，並按
應有部分各二分之一保持共有。
訴訟費用由兩造依原應有部分比例分擔。
    事    實
甲、原告方面：
  一、聲明：如主文所示。
  二、陳述：
  （一）查兩造共有坐落台中縣新社鄉○○段三一三、三一四及三二二地號、面積各為一一
        九九．六四、五○．○八及五一五．二一平方公尺之建地三筆均為兩造所共有，被
        告丙○○、甲○○○應有部分均為六分之一，原告乙○○應有部分為三分之二，此
        有土地登記簿謄本可稽。
  （二）兩造並無訂有不分割契約，亦無因物之使用目的不能分割之情事，而如附圖所示Ｂ
        部分因祖先意思早即分由被告等共同管理，種有檳榔樹；如附圖所示Ａ部分亦因祖
        先之意思早即分由原告管理，地上建有三層樓房，於建造時並經被告之同意，且辦
        理保存登記，有建物登記簿謄本為憑；另有既成道路，供人通行，此部分土地被告
        不願持有，原告同意該部分分歸原告所有。從而依此為分割方案，最為公平而合情
        合理合法，亦能符合雙方之意思。
  三、證據：提出土地登記簿謄本三件、建物登記簿謄本一件、分割方案圖一件、調解不成
      立證明書影本一件及重測後土地登記簿謄本三件為證，並聲請囑託測量。
乙、被告方面：
  一、聲明：駁回原告之訴。
  二、陳述：
  （一）應依照土地所有權狀上各人之持分面積單獨為分割，若原告不同意，執意要將當初
        自己答應願意提供土地作為道路所佔之道路面積共同分攤，只好就全部三筆土地合
        併後再予分割。但要以馬路為主向內分為Ａ、Ｂ、Ｃ三部分，才符合雙方共同出土
        地作為道路使用之意。而Ｃ部分應分歸原告所有；Ａ、Ｂ部分則為丙○○和甲○○
        ○共有。
  （二）因昔日為擴建道路，鄉公所諮詢全村延路居民蓋章同意擴建道路，原告當初亦同意
        擴建道路，如今事隔一、二十年，原告卻向法院訴請分割共有物，由三方平均分擔
        捐地之面積，似不合情理。
  三、證據：提出分割方案圖一份為證。
    理    由
一、本件原告主張坐落台中縣新社鄉○○段三一三號（重測前為新社段山頂小段三八號）建
    地、面積一一九九．六四平方公尺，同段三一四號（重測前為新社段山頂小段三八之四
    號）建地、面積五０．０八平方公尺，同段三二二號（重測前為新社段山頂小段三八之
    三號）建地、面積五一五．二一平方公尺，為兩造所共有，原告應有部分均為三分之二
    ，被告丙○○和甲○○○應有部分均為六分之一，且共有人間無法達成協議分割及從無
    不分割特約之情事，有土地登記簿謄本、地籍圖謄本及調解不成立證明書在卷可稽，並
    為被告所不爭執，自堪信為真實。
二、按各共有人得隨時請求分割共有物，但因物之使用目的不能分割或契約訂有不分割之期
    限者，不在此限；而共有物之分割方法，不能協議決定者，法院得因共有人之聲請，以
    原物分配予各共有人，民法第八百二十三條第一項、第八百二十四條第二項分別定有明
    文。經查，兩造間無不分割之協議，復無法達成協議，又系爭土地依其使用目的並無不
    能分割之情事，核與民法第八百二十三條第一項規定相符，是原告請求分割共有物，應
    予准許。又系爭三筆土地緊相鄰接，共有人及各共有人之應有部分亦均相同，兩造既同
    意合併分割，爰准予合併分割。系爭土地上現有原告之房屋位於如附圖所示Ａ部分土地
    ，其餘部分為空地，業經本院勘驗屬實，並囑託台中縣東勢地政事務所派員鑑測無訛，
    有斟驗筆錄及複丈成果圖附卷可稽，兩造均無爭執，自屬真實。本院斟酌上開使用現況
    ，及兩造均同意就既成道路部分面積，分歸原告所有，並按如附圖所示之方法分割等情
    ，認以如附圖所示方法分割為適當，爰依法判決如主文所示。
三、末按分割共有物事件，本質上並無訟爭性，兩造本可互換地位，而由任一共有人起訴請
    求分割，均無不可。故勝訴當事人之訴訟行為，自非為伸張或防衛權利所必要者，訴訟
    費用宜由各當事人依應有部分比例分擔，併此敘明。
四、據上論結：本件原告之訴為有理由，依民事訴訟法第七十八條、第八十一條第一款、第
    八十五條第一項但書，判決如主文。
中        華        民        國   九十     年     十二      月    三十一     日
                                  臺灣臺中地方法院民事第一庭
~B法      官  吳蕙玟
右為正本係照原本作成
如不服本判決，應於判決送達後二十日內，向本院提出上訴狀。
中        華        民        國   九十     年     十二      月    三十一     日
~B書  記  官


司法院資訊處製作；財團法人民間司法改革基金會備份。
